【裁判字號】    99,聲判,3
【裁判日期】    990729
【裁判案由】    聲請交付審判
【裁判全文】
臺灣新竹地方法院刑事裁定               99年度聲判字第3號
聲  請  人  乙○○  63歲民.
選任辯護人  黃心賢律師
被      告  甲○○
上列聲請人因告訴被告偽造文書案件，不服臺灣高等法院檢察署
檢察長駁回聲請再議之處分（99年度上聲議字第591 號），聲請
交付審判，本院裁定如下：
    主  文
聲請駁回。
    理  由
一、按告訴人不服上級法院檢察署檢察長或檢察總長認再議為無
    理由而駁回之處分者，得於接受處分書後10日內委任律師提
    出理由狀，向該管第一審法院聲請交付審判，次按法院認為
    交付審判之聲請不合法或無理由者，應駁回之，刑事訴訟法
    第258條之1、第258條之3第2項前段分別定有明文。
二、查本件聲請人即告訴人乙○○以被告甲○○涉犯偽造文書罪
    嫌，訴由臺灣新竹地方法院檢察署（下稱新竹地檢署）檢察
    官偵查後，認被告犯罪嫌疑不足，而於民國98年12月11日以
    98年度偵字第8962號處分不起訴，嗣聲請人不服而聲請再議
    ，經臺灣高等法院檢察署檢察長於99年1 月15日以99年度上
    聲議字第591號駁回再議之聲請，該處分書並於99年1月22日
    由聲請人之受僱人收受，聲請人於99年1 月26日委任黃心賢
    律師向本院提出交付審判之聲請等情，業經本院調閱前揭新
    竹地檢署98年度偵字第8962號全卷查核無訛，且有新竹地檢
    署98年度偵字第8962號不起訴處分書、臺灣高等法院檢察署
    99年度上聲議字第591號處分書及本件交付審判聲請狀上收
    狀戳章等件在卷可查，是本件聲請交付審判案件，核與前開
    聲請程序之相關規定相合，先此敘明。
三、本件聲請交付審判意旨略以：
（一）新竹市○○路457號7樓以上建物，原係新竹第十信用合作
      社（下稱十信）所建，建築目的是為了出售給十信員工作
      為福利。聲請人乙○○於80年間，向承購上開建物的十信
      員工購買該棟建物12樓之1、3、4 建物暨所坐落之土地，
      並承受原所有人在十信的貸款。被告甲○○知悉上情，為
      增加自己的業績，向案外人楊錦蘭（即乙○○前配偶）表
      示，希望能以上開12樓之1、3、4 建物轉向其所任職的新
      竹第三信用合作社（下稱三信）辦理貸款。因此，兩份處
      分書所載乙○○於84年6月20日以12 樓之3、4兩棟建物為
      擔保，向三信所貸得的新臺幣（下同）1070萬元款項，以
      及於同日以12樓之1建物為擔保，向三信所貸得的500萬元
      （以上詳地檢署處分書第1頁末2行以及第3頁首3行，高檢
      署處分書第1頁末4行），當然是償還十信的貸款，所以上
      開款項貸款核撥以後，直接由被告甲○○負責繳清十信貸
      款，聲請人乙○○從頭到尾都沒有看到錢，聲請人乙○○
      對於被告甲○○讓三信把錢匯到那一個戶頭，再匯出至十
      信乙節，也完全不知情。此從上開貸款之後之繳息，完全
      都沒有透過甲○○所偽開的9510-6號帳戶繳息即足證之，
      有新竹三信甲○○偽開乙○○帳號9510-6號帳戶部分明細
      摘要原本之影本（詳附件1）及繕打本（詳附件2）。按一
      般貸款繳息的習慣，都是用貸款人在貸款銀行所已有或新
      開立的帳戶來繳納。如果9510-6號帳戶，確如被告甲○○
      所言，係聲請人乙○○在使用，甲○○理應告知乙○○，
      利息會從9510-6號帳戶扣除，並要求聲請人乙○○注意讓
      該帳戶保有一定的存款，俾銀行扣息。可是本件上開貸款
      均未透過9510-6號帳戶繳交利息，表示其中確有隱情。此
      一隱情即聲請人乙○○所指：9510-6號帳戶係被告甲○○
      所偽開之情。
（二）新竹市○○街186號建物部分：
  １、原係乙○○向姊夫戴秋霖所買受，價款450萬元1次付清，
      並無貸款之情。案外人楊錦蘭即乙○○前妻以乙○○是營
      造廠的負責人，如果房地過多，會被查稅為由，向乙○○
      建議將部分不動產借名登記到其親友名下，乙○○不疑有
      他，因而將新竹市○○街186建物登記在楊錦蘭姊姊楊秀
      之夫吳吉郎的大姊陳吳梅鳳名下。後來因為楊秀以及吳吉
      郎在股市失利，虧損連連，陳吳梅鳳恐遭波及，所以要求
      楊錦蘭一定要過戶回原來借名人名下，因此才會過戶回鄭
      英麒名下。
  ２、處分書所指82年1月7日，以新竹市○○街186 號房產擔保
      ，向三信貸款750萬元，又於83年2月25日以借新還舊方式
      ，向三信貸款1100萬元，再於86年4月9日以借新還舊方式
      ，向三信貸款1100萬元，而且都匯到9510-6號帳戶等情（
      詳處分書第2第3至7行）。經查：檢察官從未針對上開貸
      款向乙○○查證資金流向，而且上開貸款也均未透過9510
      -6號帳戶繳交利息，足證9510-6號帳戶，確係甲○○所偽
      開無訛。
  ３、9510-6號帳戶既經乙○○一再強調係甲○○所偽開之帳號
      ，甲○○為掩飾其犯行，當然不可能讓乙○○收到有關該
      帳號的扣繳憑單，高檢署處分書空言乙○○每年都會（有
      ）收到相關扣繳憑單，卻怠忽職權，不肯向三信調取其處
      分書所提及之扣繳憑單，也未向乙○○求證，導致做出錯
      誤之判斷，嚴重損及乙○○之權益。為瞭解9510-6號帳戶
      確非乙○○本人或委託他人所開立，確有聲請交付審判，
      並請本院向三信調取歷年來9510-6號帳戶扣繳憑單之必要
      。
  ４、綜上所述，檢察官漏未調查，影響事實真相之釐清，為此
      聲請交付審判：
四、本院調閱新竹地檢署97年度偵字第3330號偵查卷後，原不起
    訴處分及駁回再議之處分認定如下：
（一）聲請人原告訴意旨略以：被告甲○○為告訴人乙○○前妻
      楊錦蘭之弟，於80年間，在新竹第三信用合作社（下稱新
      竹三信）擔任副總經理，明知未得告訴人之同意與授權，
      竟基於行使偽文書之概括犯意，先於不詳地間、地點偽刻
      「乙○○」印章，復持該盜刻印章，於80年8 月17日，假
      借「乙○○」名義申辦活期儲蓄存款帳戶，並在存款印鑑
      卡上，蓋用前開「乙○○」之印章及偽造「乙○○」之簽
      名，而偽造該申請書，並持以交付新竹三信行員之方式行
      使，而申辦9510-6號帳戶，並自80年8 月17日該帳戶開戶
      起至告訴人告訴時止，使用上揭帳號，足以生損害於告訴
      人之權益及新竹三信管理客戶資料正確性。因認被告涉犯
      刑法第216條、第210條行使偽造私文書罪嫌、同法第 217
      條偽造印章印文署押罪嫌等語。
（二）、經新竹地檢署檢察官偵查結果，略以：
  １、按犯罪事實應依證據認定之，無證據不得認定犯罪事實，
      刑事訴訟法第154條第2項定有明文。又告訴人之告訴，無
      非係以使被告受刑事訴追為目的，是其陳述是否與事實相
      符，仍應調查其他事實以資審認，始得為不利於被告之認
      定，最高法院52年度台上字第1300號判例可資參照。
  ２、被告甲○○於偵查中堅詞否認涉有上揭偽造文書犯行，辯
      稱：上揭帳戶係乙○○經營之金統營造有限公司申辦的，
      亦係乙○○在使用等語。經查：(1)告訴人於84年6 月20日
      ，以新竹市○○路457號12樓之3、4 為擔保，向新竹第三
      信用合作社貸款新臺幣（下同）1070萬元；於84年6 月20
      日，以新竹市○○路457號12樓之1為擔保，向新竹第三信
      用合作社貸款500 萬元；於82年1月7日，以新竹市○○街
      186號為擔保，向新竹第三信用合作社貸款750萬元，均撥
      付至上揭帳戶；又於83年2 月25日以借新還舊方式，向新
      竹第三信用合作社貸款1100萬元，於86年4月9日，以借新
      還舊方式向新竹市第三信用合作社貸款1100萬元，亦均撥
      付至上揭帳戶，有新竹第三信用合作社98年6 月24日（98
      ）新三合總字第310075號函附之告訴人乙○○自80年起迄
      今向新竹第三信用合作社貸款一覽表在卷可證。(2)上揭用
      以擔保之新竹市○○路457號12樓之1、3、4等3筆建物，
      於設定抵押權時，均屬告訴人乙○○所有，有相關建物之
      他項權利證明書在卷可證。(3)另筆用以擔保之新竹市○○
      街186號建物，雖於設定抵押權時，非登記於告訴人乙○
      ○名下，而係登記於其前妻楊錦蘭之妹楊秀之婆家大姑陳
      吳梅鳳名下。惟查，陳吳梅鳳之前手所有人係告訴人乙○
      ○經營之聖昌營造有限公司，陳吳梅鳳之後手所有人係告
      訴人乙○○之子鄭英麒，有該建物之所有權異動索引、電
      子處理前人工登記簿謄本各1 份在卷可稽，核與證人陳吳
      梅鳳證述其僅為登記人頭等語相符，足見新竹市○○街
      186 號建物之實際所有人亦為告訴人乙○○，況該建物自
      77年間起，即曾以告訴人乙○○名義及告訴人經營之聖昌
      營造有限公司名義設定抵押向中小企業銀行借款，亦足證
      該建物確為告訴人乙○○所有無誤。綜上，足見告訴人乙
      ○○長期以上揭4 筆建物為擔保向銀行貸款，並將如上所
      述之款項撥付至本件帳戶，堪信本件帳戶確為告訴人乙○
      ○所使用，縱本件帳戶非告訴人乙○○本人所開立，亦係
      其委託他人開立而親自使用，告訴人乙○○指訴被告甲○
      ○冒用其名義開立帳戶使用乙節，尚乏實據。此外，復查
      無其他積極證據足認被告涉有前開犯嫌，揆諸前開法條及
      判例要旨，應認被告罪嫌不足。依刑事訴訟法第252條第
      10款為不起訴之處分。
（三）經告訴人不服上開處分聲請再議後，臺灣高等法院檢察署
      以99年度上聲議字第591 號處分書駁回其再議之聲請之理
      由略為：
  １、按犯罪事實應依證據認定之，無證據不得認定犯罪事實，
      刑事訴訟法第154條第2項定有明文。被告甲○○堅詞否認
      涉有何偽造文書犯行，辯稱：系爭本件帳戶係乙○○經營
      之金統營造有限公司申辦的，亦係乙○○在使用等語。經
      查：(1)聲請人於84年6月20日，以新竹市○○路457號12樓
      之3、4樓為擔保，向三信貸款1070萬元；於84年6 月20日
      ，以新竹市○○路457號12樓之1為擔保，向三信貸款 500
      萬元；於82年1月7日，以新竹市○○街186 號為擔保，向
      三信貸款750萬元，均撥付至上揭帳戶；又於83年2月25日
      以借新還舊方式，向三信貸款1100萬元，於86年4月9日，
      以借新還舊方式向三信貸款1100萬元，亦均撥付至該帳戶
      ，有新竹第三信用合作社98年6 月24日（98）新三合總字
      第310075號函附之聲請人乙○○自80年起迄今向三信貸款
      一覽表在卷可證。(2)上揭用以擔保之新竹市○○路457 號
      12樓之1、3、4等3筆建物，於設定抵押權時，均屬聲請人
      乙○○所有，有相關建物之他項權利證明書在卷可證。(3)
      另筆用以擔保之新竹市○○街186 號建物，雖於設定抵押
      權時，非登記於聲請人乙○○名下，而係登記於其前妻楊
      錦蘭之妹楊秀之婆家大姑陳吳梅鳳名下。惟查，陳吳梅鳳
      之前手所有人係聲請人乙○○經營之聖昌營造有限公司，
      陳吳梅鳳之後手所有人係聲請人乙○○之子鄭英麒，有該
      建物之所有權異動索引、電子處理前人工登記簿謄本各 1
      份在卷可稽，核與證人陳吳梅鳳證述其僅為登記人頭等語
      相符，足見新竹市○○街186 號建物之實際所有人亦為聲
      請人乙○○，況該建物自77年間起，即曾以聲請人乙○○
      名義及聲請人經營之聖昌營造有限公司名義設定抵押向中
      小企業銀行借款，亦足證該建物確為聲請人乙○○所有無
      誤。聲請人再議指稱應貸款之資金流向，本件帳戶早於80
      年即已開立，不斷有借全及償付之情形，甚且聲請人於每
      年年度報稅之時均會收受銀行寄發之代為扣繳所得稅之憑
      單，豈有均不知之理？是縱如聲請人所言，該帳戶非由其
      使用、資金流向不明等情，然多年來均有資金之進出，聲
      請人尚無不知之情狀下，亦均未提出異議，可見該帳戶苟
      非聲請人使用，亦確有授權他人使用之情事，是聲請人請
      求調查資金流向及何人使用，均認無必要。至於聲請人指
      稱被告與其他兄弟姊妹共犯等情，亦乏積極事證。聲請人
      乙○○指訴被告甲○○冒用其名義開立帳戶使用乙節，尚
      乏實據。此外，復查無其他積極證據足認被告涉有前開犯
      嫌，應認被告罪嫌不足。
  ２、綜上所述，本件原檢察官調查詳實，偵查已臻完備，所為
      不起訴處分，經核並無不當，再議意旨之指摘，殊難認為
      有理由。依刑事訴訟法第258條前段為駁回之處分。
五、本件聲請人乙○○以前揭理由認被告甲○○涉有刑法第 216
    條、第210條行使偽造私文書罪嫌、第217條偽造印章印文署
    押等罪嫌，而向本院聲請交付審判。
（一）按犯罪事實應依證據認定之，無證據不得認定犯罪事實；
      不能證明被告犯罪者，應諭知無罪之判決，刑事訴訟法第
      154條第2項、第301條第1項分別定有明文。次按，事實之
      認定，應憑證據，如未能發現相當證據，或證據不足以證
      明，自不能以推測或擬制之方法，以為裁判基礎；又認定
      不利於被告之事實，須依積極證據，苟積極證據不足為不
      利於被告事實之認定時，即應為有利於被告之認定，更不
      必有何有利之證據，最高法院40年臺上字第86號及30年上
      字第816 號判例可資參照。據此，刑事訴訟上證明之資料
      ，無論為直接證據或間接證據，均須達於通常一般之人均
      不致於有所懷疑，而得確信為真實之程度，始得據為有罪
      之認定，若關於被告是否犯罪之證明未能達此程度，而有
      合理性懷疑之存在，致使無從形成有罪之確信，根據「罪
      證有疑、利於被告」之證據法則，即不得遽為不利被告之
      認定，最高法院76年度臺上字第4986號判例意旨可資參照
      。另檢察官對於起訴之犯罪事實，倘其所提出之證據，不
      足為被告有罪之積極證明，或其指出之證明方法，無從說
      服法院以形成被告有罪之心證，基於無罪推定之原則，自
      應為被告無罪判決之諭知，最高法院92年度臺上字第 128
      號判例意旨足資參照。
（二）本院查：
  １、聲請意旨認被告於80年8 月17日未經聲請人同意，在三信
      偽開9510-6帳號（後改為0000000 號）等語，惟聲請人曾
      分別於82年1月7日前某日（該次借貸，卷內無借款申請書
      資料）、83年2月15日、84年6月15日（2次）、86年4月 1
      日向三信申請貸款，前開4 份借款申請書上存款實績活儲
      存「帳號」欄均有填寫「9510-6」，「開戶日期」欄亦均
      有填寫「80.8.17」 ，且上開各次貸款款項均撥入聲請人
      名義之前開9510-6號帳戶內，有新竹市第三信用合作社98
      年6月24日（98）新三合總字第310075號函所附之附表1紙
      、借款申請書4份及存摺交易往來明細查詢1份在卷可參（
      新竹地檢98年度他字第896號卷第5頁至第16頁、第71頁、
      第72頁、第87頁、第90頁、第94頁），加上前開貸款均係
      撥付至該帳戶，足認聲請人於申請貸款時已知該帳戶存在
      ，亦有使用該帳戶，該帳戶並非他人所偽開立。
  ２、再者，聲請人聲請交付審判意旨均承認新竹市○○路 457
      號12樓之1、3、4及新竹市○○街186號建物為聲請人實際
      所有，而聲請人向三信借款，分別於83年2 月21日以陳吳
      梅鳳名義所有之新竹市○○街186號（建號166號）建物為
      聲請人乙○○設定登記抵押權予三信；於84年6 月19日以
      聲請人乙○○所有之新竹市○○路457號12樓之1（建號
      1437號）設定登記抵押權予三信；於84年6 月19日以聲請
      人乙○○所有之新竹市○○路457號12樓之3（建號1439號
      ）設定登記抵押權予三信；於84年6 月19日以聲請人乙○
      ○所有之新竹市○○路457號12樓之4（建號1440號）設定
      登記抵押權予三信等情，有建築物改良登記簿附卷可佐（
      新竹地檢98年度他字第896號卷第156頁、第159頁、第162
      頁、第174 頁）。故聲請人既以自己所有之建物設定抵押
      權向三信借款，堪認上開借款確為聲請人所申貸，申請貸
      款時聲請人對該帳戶之帳號及開立日期均知之甚詳，是以
      聲請人對系爭帳戶之存在自難諉為不知，聲請人空言主張
      該帳戶係遭偽開，實屬無據，依現有資料，缺乏積極、適
      合之證據可認定被告有刑法第216條、第210條行使偽造私
      文書罪嫌、同法第217條偽造印章印文署押罪嫌。
  ３、聲請意旨雖主張聲請人完全不了解該帳戶數次貸款核撥後
      之資金流向且貸款未透過系爭帳戶繳息不符常情云云，惟
      由此亦無法推定系爭帳戶即為被告所偽開，自不能以擬制
      之方法，僅因系爭帳戶開戶資料之「經理」欄有被告甲○
      ○之蓋印，輕率認定被告有偽造文書等犯行。
  ４、另聲請人請求本院調閱系爭帳戶扣繳憑單，然交付審判制
      度設立之立法意旨，係對於檢察官不起訴或緩起訴裁量權
      制衡之一種外部監督機制，故法院證據調查之範圍，應僅
      限於原告訴範圍及原偵查中曾顯現之證據，不得就告訴人
      逾原告訴範圍之部分及新提出之證據為調查，亦不可蒐集
      原偵查卷外之證據，聲請人提出之主張並非在原告訴範圍
      ，故依上開說明，本院自不得加以調查，附此敘明。
六、從而，聲請人於偵查中所提出之上開證據，既無從為被告甲
    ○○有罪之佐證，亦不得僅憑其指述作為認定被告甲○○有
    罪之證據基礎，此外，被告甲○○涉犯罪嫌不能證明之理由
    ，原不起訴處分書業已詳細論列說明，聲請人提起再議，經
    臺灣高等法院檢察署檢察長詳述法律上之理由予以指駁，本
    院認前開不起訴處分及駁回再議處分書，均已就聲請人所指
    予以調查說明，且對照卷內資料，並無其他積極證據可資證
    明被告甲○○有何聲請人所指述之犯行，又檢察官為不起訴
    處分之理由，復無何違背經驗法則、論理法則或其他證據法
    則之情事，是認新竹地檢署檢察官對被告為不起訴處分、臺
    灣高等法院檢察署檢察長駁回聲請人再議之處分，均屬正當
    ，聲請人猶執前詞指摘原處分不當，請求予以裁定交付審判
    ，顯無理由，應予駁回。
七、依刑事訴訟法第258條之3第2項前段，裁定如主文。
中    華    民    國    99    年    7     月    29    日
                  刑事第六庭審判長法  官  黃美盈
                                  法  官  李毓華
                                  法  官  邱忠義
以上正本證明與原本無異。
不得抗告。
中    華    民    國    99    年    7     月    29    日
                                  書記官  劉依緹

司法院資訊處製作；財團法人民間司法改革基金會備份。
